【裁判字號】    90,上訴,955
【裁判日期】    900612
【裁判案由】    違反著作權法
【裁判全文】
臺灣高等法院臺中分院刑事判決                      九十年度上訴字第九五五號
    上  訴  人  臺灣苗栗地方法院檢察署檢察官
    被      告  甲○○
右上訴人因被告違反著作權法案件，不服臺灣苗栗地方法院八十九年度訴字第四一一
號中華民國九十年四月十日第一審判決（起訴案號：臺灣苗栗地方法院檢察署八十九
年度偵字第四二二七號），提起上訴，本院判決如左：
      主  文
上訴駁回。
      理  由
一、公訴意旨略以：被告甲○○前於民國（下同）八十八年一月十四日，因其於八十
    七年間所犯妨害風化案件，經臺灣新竹地方法院判處有期徒刑三月，如易科罰金
    以三百元折算一日確定，於八十八年二月二十六日易科罰金執行完畢，猶不知悔
    改，仍意圖以販售侵害他人著作財產權之物牟取利益，明知收錄曲名「愛情巧克
    力」、「無講半句話」、「變心」、「難分難離」、「尚愛的人傷我最重」、「
    麗娜」、「心愛的媽媽」、「雲瀟灑」、「一條情歌」、「燒酒歌」等歌曲之「
    王識賢難分難離台語專輯（原審誤載為專緝）」錄音帶，係屬擅自重製華特國際
    音樂股份有限公司享有著作權而侵害他人錄音著作之物品，竟於八十九年九月上
    旬某日，在苗栗縣後龍鎮○○街與中正路口附近之夜市，向不詳真實姓名年籍之
    已成年男子，以每捲新台幣（下同）四十元之低價，購入上開擅自重製華特國際
    音樂股份有限公司享有著作權而侵害他人錄音著作之錄音帶十捲，在苗栗縣境內
    多處夜市，以每捲八十元之低於市售價格，連續販售交予不特定之顧客而營利，
    且恃此設攤販售錄音帶維生，迨八十九年十月八日二十二時許，始在苗栗縣後龍
    鎮○○街與中正路口夜市攤位，經享有上開歌曲錄音著作財產權之華特國際音樂
    股份有限公司訴請偵辦，因認被告甲○○涉有違反著作權法第九十四條之以犯明
    知為侵害著作權之物而意圖營利而交付之方法侵害他人之著作權之罪為常業罪嫌
    等情。
二、按「本章（即著作權法第七章罰則）之罪，須告訴乃論。但第九十四條及第九十
    五條第一款之罪，不在此限。」，著作權法第一百條定有明文。次按告訴乃論之
    罪，告訴人於第一審辯論終結前得撤回其告訴；又告訴或請求乃論之罪，未經告
    訴、請求或其告訴、請求經撤回或已逾告訴期間者，應諭知不受理之判決，刑事
    訴訟法第二百三十八條第一項、第三百零三條第三款復分別定有明文。再所謂常
    業犯，應係指「以侵害著作權營生」，或「恃侵害著作權為生」，始克相當，故
    行為人縱有多次侵害著作權之行為，如並不以之為業，仍不得謂係常業犯（最高
    法院十四年上字第一四七四號判例、八十三年度台上字第三七一○、四三三五號
    判決參照）；末按所謂常業犯，係指以犯罪為職業並恃之以維生而言，侵害著作
    權之常業犯，雖不必以侵害著作權為唯一之謀生方法，仍應有以害著作權為主要
    之營生，亦即以犯罪不法所得為其主要生活依據之一，始克相當（最高法院八十
    四台上字第一四九七、五○六三號判決參照）。
三、經查本件告訴人華特國際音樂股份有限公司告訴被告甲○○違反著作權法案件，
    起訴書雖認被告係犯違反著作權法第八十七條第二款意圖營利而交付明知為侵害
    著作權之物之規定，而涉犯同法第九十三條第三款罪嫌，被告長期於夜市內設攤
    販售錄音帶，且其屢屢違反著作權法，顯係以販售侵害他人著作財產權之物為業
    ，並恃此維生，應依同法第九十四條之常業犯規定論處。而被告甲○○於原審審
    理時固坦承其於八十九年九月上旬某日確曾向不詳真實姓名年籍之已成年男子，
    以每捲四十元之代價，購買擅自重製華特國際音樂股份有限公司享有著作權之曲
    名「愛情巧克力」、「無講半句話」、「變心」、「難分難離」、「尚愛的人傷
    我最重」、「麗娜」、「心愛的媽媽」、「雲瀟灑」、「一條情歌」、「燒酒歌
    」等歌曲之「王識賢難分難離台語專輯」錄音帶十捲，並於苗栗縣境內多處夜市
    ，以每捲八十元之價格，連續出售與不特定之多數人圖利之事實不諱，然查：被
    告自八十九年九月上旬某日購入該盜版錄音帶十捲，迄八十九年十月八日查獲時
    ，將近一個月，在此期間內，僅售出四捲，而四捲獲利僅一百六十元，衡諸目前
    之國民生活水準，尚不足恃以維生，且其攤位販售之物品，非僅該扣案之錄音帶
    ，尚有其他錄音帶及ＣＤ光碟片，業據被告供承在卷，且依公訴人所載犯罪事實
    觀之，除扣案之盜版錄音帶六捲為告訴人華特國際音樂股份有限公司公司享有著
    作財產權，有華特國際音樂股份有限公司提出之臺北市政府營利事業登記證、經
    濟部公司執照、行政院新聞局廣播電視節目供應事業許可證、同意書、證明書等
    影本各一件在卷可考並已提出告訴外，其餘被告自白販售之盜版錄音帶、ＣＤ光
    碟片並未扣案，且卷內亦無證據證明該等物品係享有著作財產權而為侵害著作權
    之物，綜上，被告甲○○縱有多次販售該等盜版錄音帶之事實，惟其所為尚非以
    「侵害著作權」營生甚為灼然，依照前揭說明，自難論以被告違反著作權法第九
    十四條、第九十三條第三款、第八十七條第二款之明知為侵害著作權之物而意圖
    營利而交付之方法侵害他人之著作財產權之罪為常業，核其所為，應僅該當於著
    作權法第九十三條第三款、第八十七條第二款之明知為侵害著作權之物而意圖營
    利而交付之方法侵害他人之著作權之規定，是本件告訴人華特國際音樂股份有限
    公司告訴被告違反著作權法之犯行，係犯著作權法第九十三條第三款之罪，依著
    作權法第一百條之規定，須告訴乃論，茲據告訴人華特國際音樂股份有限公司業
    於原審九十年三月二十七日辯論終結前之九十年三月十九日具狀表示撤回對被告
    甲○○之告訴，有撤回告訴狀一件及和解書影本一紙附卷可稽（詳見原審審理卷
    第三十七頁號參照），原審因而對本件被告諭知不受理之判決，並不經言詞辯論
    為之，核無違誤，應予維持。
四、檢察官上訴意旨略以：「被告於八十九年十月八日二十二時許，在苗栗縣後龍鎮
    ○○街與中正路口夜市查獲當時，確係在場擺設販售錄音帶之攤販，已據被告自
    承在卷，亦為原審所是認，而被告於審理時復自承：『自八十六年間起跑夜市‧
    ‧‧我沒有其他工作，因為找不到工作，我都賣盜版的錄音帶及ＣＤ』等語。衡
    諸常情，被告應無故為不利於己之陳述，足見被告當時攤位上所販售之其餘錄音
    帶及ＣＤ亦屬盜版品無疑。且按刑法上所謂之常業犯，指反覆以同種類行為為目
    的之社會活動之職業性犯罪而言（最高法院八十五年度台上字第五一○號判例可
    資參照）。本件被告自八十六年間起即在夜市販售違反著作權法之物，復有扣案
    盜版錄音帶六捲在卷可稽，足見被告確係以違反著作權法第九十三條第三款之罪
    為常業。況被告自八十六年間至八十八年間，即三度因違反著作權法案件，經警
    查獲，並經臺灣新竹地方法院檢察署、臺灣臺中地方法院檢察署，以告訴乃論之
    罪，經告訴人撤回告訴為由為不起訴處分，足見被告非偶一為之，而確係反覆實
    施販售侵害著作權之物為目的之社會活動之職業性犯罪」等語，指摘原審判決諭
    知不受理判決不當。惟按：、所謂常業犯，係指將犯罪作為賴以維生之職業者
    而言。侵害著作權之常業犯，應係指「以侵害著作權營生」或「恃侵害著作權為
    生」，始克相當。故行為人縱先後有多次侵害著作權之行為，如並未以之維生，
    仍不得謂係常業犯（最高法院八十三年度台上字第六七四三號判決參照）；又按
    常業犯係以犯罪為職業並恃以維生，自有以犯罪不法所得為其主要生活依據之客
    觀事實為必要，始克符合恃以為生之旨趣（最高法院八十四年度台上字第一四九
    七號判決參照）；再查所謂常業犯，係指以犯罪為職業並恃之以維生而言。侵害
    著作權之常業犯，雖不必以侵害著作權為唯一之謀生方法，仍應有以侵害著作權
    恃為主要之營生，亦即以犯罪不法所得為其主要生活依據之一，始克相當（最高
    法院八十四年度台上字第五六○三號號判決參照）。而本件被告僅購買十捲，而
    買進至查獲日期間近一月，縱認十捲均已售出獲利，至多僅獲利四百元，尚不足
    一般人一月間恃以維生之用，依上開最高法院判決意旨所示被告顯非以侵害著作
    權恃為主要之營生，自不得論以常業犯。、按被告之自白不得作為有罪判決之
    唯一證據，仍應調查其他必要之證據，以察其是否與事實相符，刑事訴訟法第一
    百五十六條第二項定有明文。按本件並未扣得其他侵害著作權之物，僅扣得上開
    擅自重製華特國際音樂股份有限公司享有著作權之曲名「愛情巧克力」、「無講
    半句話」、「變心」、「難分難離」、「尚愛的人傷我最重」、「麗娜」、「心
    愛的媽媽」、「雲瀟灑」、「一條情歌」、「燒酒歌」等歌曲之「王識賢難分難
    離台語專輯」錄音帶六捲，其餘錄音帶及ＣＤ並未扣案，且被告更於偵查中供稱
    ：「（問：查到之物外，其他亦為盜版帶？）答：不是」等語（詳見臺灣苖栗地
    方法院檢察署八十九年度偵字第四二二七號卷第二十五頁），是本件自無僅憑被
    告於原審審理時自白稱：『自八十六年間起跑夜市‧‧‧我沒有其他工作，因為
    找不到工作，我都賣盜版的錄音帶及ＣＤ」等語，而於無其他擅自重製之錄音帶
    、ＣＤ扣案，以及被告於偵查中堅決否認而與上開自白相左之供述情況下，即認
    被告係犯明知為侵害著作權之物而意圖營利而交付之方法侵害他人之著作權之罪
    為常業罪。、又上訴意旨雖謂被告固前曾三次涉嫌違反著作權法犯行，與各該
    案告訴人達成和解，分別經臺灣新竹地方法院檢察署檢察官（八十六年度偵字第
    七七三五號、八十八年度偵字第三五九九號）及臺灣臺中地方法院檢察署檢察官
    （八十六年度偵字第八六九二號）處分不起訴，有臺灣苗栗地方法院檢察署刑案
    資料查註紀錄表一份在卷可稽，惟如上訴意旨所述被告既因違反著作權法犯行，
    經臺灣新竹地方法院檢察署檢察官及臺灣臺中地方法院檢察署檢察官以告訴人撤
    回告訴處分不起訴，則應可認定被告上開三次經不起訴處分之涉嫌違反著作權法
    犯行，均屬告訴乃論之罪，且顯均非常業違反著作權法犯行，始得經告訴人撤回
    告訴，是上開上訴意旨所指被告既經三次處分不起訴，反足資證明被告上開三次
    所為均非基於常業之犯意為之至明。是本件既僅扣得六捲擅自重製之錄音帶，且
    被告僅售出四片，應無恃以為生之犯意，已如前述，而上開上訴意旨所謂被告涉
    嫌違反著作權法犯行經三次不起訴處分之案件，亦無從證明被告有常業之犯意，
    是亦無執上開上訴意旨所列之三次不起訴處分案件，認定被告有以違反著作權法
    為常業之犯行。綜上、、所述，檢察官上訴意旨為無理由，應予駁回，並
    不經言詞辯論為之。
據上論斷，應依刑事訴訟法第三百六十八條、第三百七十二條，判決如主文。
中      華      民      國      九十       年     六     月    十二     日
臺灣高等法院臺中分院刑事第三庭
                                        審判長法  官  方  艤  駐
                                              法  官  劉  連  星
                                              法  官  胡  忠  文
右正本證明與原本無異。
檢察官得上訴
被告不得上訴。
如不服本判決應於收受送達後十日內向本院提出上訴書狀，其未述上訴之理由者並
得於提起上訴後十日內向本院補提理由書（均須按他造當事人之人數附繕本）。
                                              書記官  粘  銘  環
中      華      民      國      九十       年     六     月    十三     日
                                                                        Ｒ


司法院資訊處製作；財團法人民間司法改革基金會備份。
